臺灣桃園地方法院刑事判決　　　　　　 99年度簡上字第802號
上　訴　人
即　被　告　游新琳
指定辯護人　本院公設辯護人陳瑞明
上列上訴人因傷害案件，不服本院99年度桃簡字第2173號，中華
民國99年9 月3 日第一審判決（聲請簡易判決處刑案號：98年度
偵字第28606 號），提起上訴，本院依通常程序審理並自為第一
審判決如下：
    主  文
原判決撤銷。
游新琳無罪。
    理  由
一、聲請簡易判決處刑意旨略以：被告游新琳與告訴人季柯德花
    均以撿拾資源回收物為業，游新琳於民國98年12月6 日下午
    2 時10分許，在桃園縣桃園市○○路319 號前，因撿拾資源
    回收物與季柯德花發生爭執，竟基於傷害之犯意，徒手抓季
    柯德花頭部撞擊牆壁，致季柯德花受有頭部外傷合併頭皮血
    腫及輕微腦震盪之傷害，因認被告涉犯刑法第277 條第1 項
    之傷害罪嫌等語。
二、按行為時因精神障礙或其他心智缺陷，致不能辨識其行為違
    法或欠缺依其辨識而行為之能力者，不罰，刑法第19條第1
    項定有明文。又不能證明被告犯罪或其行為不罰者，應諭知
    無罪之判決，刑事訴訟法第301 條第1 項亦有明文。
三、訊據被告是否有於前揭時地傷害被害人季柯德花一節，被告
    僅曾於警詢時供稱只有拉被害人衣服等語（參偵查卷第6 頁
    ），其餘則均答非所問，或沈默不語，惟被告前揭犯行，業
    經被害人季柯德花於警詢、偵查中指訴綦詳（參偵查卷第8
    至9 、24至25、41至42頁），核與證人即警員蘇子翔於偵查
    中證述之情節相符（見偵查卷第56至57頁），又被害人季柯
    德花受有如上之傷害，並有財團法人天主教聖保祿修女會醫
    院98年12月6 日出具之診斷證明書1 紙在卷可稽，此部分堪
    信為真。
四、惟查被告於偵查及本院準備程序、審理時，表情木呆，就相
    關問話或不知係對其問話、或答非所問、或沈默不語一節，
    除有各該筆錄附卷可查（參偵查卷第18、37頁、本院簡上字
    卷第19、25、44至45頁）外，並有被告殘障手冊1 紙（重度
    智能障礙）在卷可稽（參本院簡上字卷第12頁），足見被告
    於案發當時及查獲後至今之精神狀況均與常人有異。經本院
    將被告送行政院衛生署桃園療養院鑑定，其結果認：游員疑
    似發展遲緩，學歷為小學2 年級肄業，學習能力較弱，心理
    衡鑑顯示總智商46，操作智商41，語言智商47，合併考量其
    認知、職業、社交、生活適應、自我照顧、溝通能力等多項
    功能領域，均有嚴重缺損。符合重度智能障礙之診斷。鑑定
    會談顯示游員注意力渙散，言語時常離題或停頓，反應速度
    緩慢，缺乏眼神接觸，缺乏合宜之社交互動能力，思考流程
    迂迴且認知功能有明顯缺損，例如短期記憶差，計算能力差
    ，抽象思考能力差，判斷能力差。心理衡鑑部分顯示認知功
    能不佳，尤其語言理解能力不佳，對社交情境也缺乏適當的
    理解能力，日常生活應對可能有所困難，生活適應也易有問
    題，衡鑑過程中，游員多無法理解問話，常答非所問，言談
    內容少且固著於自己在掃地的工作，顯難進行有效之互動。
    目前精神醫學普遍認為智能障礙個案在脫離校園生活等結構
    性的治療環境後，若未接受持續的學習與訓練，常會逐漸出
    現智能更加退化，以及生活適應能力減退的情形，可解釋為
    何游員於民國87年鑑定為輕度智能障礙，而目前退化至重度
    智能障礙的範圍，此外，智能障礙的認知功能缺損，在成年
    腦部神經發展停滯後，能進步的空間就更加受限，因此智能
    障礙普遍被認為是持續的心智缺損狀態，無回復之可能。綜
    合上述資料，可推知涉案當時游員的心智狀態，其認知層面
    ，受限於智能障礙的影響，而無法理解涉案行為是否違法及
    可能的法律後果。其行為層面，有可能受限於社交判斷能力
    的缺損以及衝動控制困難，而形成搶奪資源回收物及情急下
    傷害他人之行為。結論為：游員符合重度智能障礙之診斷，
    涉案當時之精神狀態，不能辨識其行為違法或依其辨識而行
    為。目前之精神狀態，仍不能辨識其行為違法或依其辨識而
    行為等節，有該院100 年2 月24日桃療醫字第1000001184號
    函暨所附之精神鑑定報告書1 件在卷可稽（參本院簡上字卷
    第32至34頁），由該鑑定結果，足認被告於本件行為時確有
    因精神障礙，致不能辨識其行為違法或依其辨識而行為之情
    事。又被告於偵查及本院審理時，就本院對其所為之訊問，
    不是沈默不語就是答非所問一節已如前述，且於本院準備程
    序中，法官請被告坐至被告席時，被告似乎不清楚法官問話
    ，亦不清楚法官是在對被告說話等情，亦有本院準備程序筆
    錄在卷可稽（參本院簡上字卷第19頁），顯然被告對於外界
    事務之知覺理會、判斷及自由決定意思之能力均有障礙，綜
    上所述，被告既於行為時不能辨識其行為違法且欠缺依其辨
    識而行為之能力，依前揭法條意旨，被告所為之傷害行為即
    屬不罰，而應諭知無罪之判決。
五、按因刑法第19條第1 項之原因而不罰者，其情狀足認有再犯
    或有危害公共安全之虞時，令入相當處所，施以監護，刑法
    第87條第1 項定有明文。經查：被告所為本件傷害犯行，對
    被害人所造成之傷害，尚非嚴重，且被害人亦表示願意原諒
    被告，不再追究等節，有本院公務電話1 紙在卷可稽；又被
    告自87年間被診斷為輕度智能障礙至今，並無任何前科，且
    平日亦不曾有里民表示被告有過暴力或干擾之行為，被告每
    日固定時間出門，循固定路線為資源回收，所撿拾之物品再
    由志工里民協助販賣兌換金錢，被告之證件都交付里長保管
    （按即被告殘障手冊上之連絡人林盛漢，亦係陪同被告到庭
    受訊之人）等節，有臺灣高等法院被告前案紀錄表及前揭鑑
    定報告書在卷可稽，可見被告並非係有暴力傾向之人，本院
    綜合上情，認被告對於社會之危險性，尚屬輕微，並無危害
    公共危險之虞，本件爰不為命被告入相當處所施以監護之宣
    告，附此敘明。
六、檢察官聲請以簡易判決處刑之案件，法院於審理後，認應為
    無罪之判決，應適用通常程序審判之，刑事訴訟法第452 條
    、第451 條之1 第4 項第3 款分別定有明文。又管轄第二審
    之地方法院合議庭受理簡易判決上訴案件，應依通常程序審
    理；其認案件有刑事訴訟法第452 條之情形者，應撤銷原判
    決，逕依通常程序為第一審判決。查本案被告於行為時因重
    度智能障礙，致不能辨識其行為違法且欠缺依其辨識而行為
    之能力而不罰，原審未及審酌上述情事，逕依簡易判決處刑
    ，對於被告論罪科刑，尚屬有誤，被告上訴意旨據此請求改
    判，為有理由，應由本院撤銷原判決，並自為第一審判決而
    為無罪之諭知。
據上論斷，應依刑事訴訟法第455 條之1 第1 項、第3 項、第45
2 條、第451 條之1 第4 項但書第3 款、第369 條第1 項前段、
第364條、第301條第1項，判決如主文。
本案經檢察官姜永浩到庭執行職務。
中    華    民    國   100    年    4     月    14    日
                  刑事第三庭  審判長法  官  曾雨明
                                    法  官  許雅婷
                                    法  官  楊麗文
以上正本證明與原本無異。
如不服本判決應於收受本判決後10日內向本院提出上訴書狀，上
訴書狀應敘述具體理由。上訴書狀未敘述上訴理由者，應於上訴
期間屆滿後20日內補提理由書狀於本院 (均須按他造當事人之人
數附繕本 )「切勿逕送上級法院」。
                                    書記官  柯凱騰
中    華    民    國   100    年    4     月    14    日